【裁判字號】    89,簡上,120
【裁判日期】    900829
【裁判案由】    分割共有物
【裁判全文】
臺灣屏東地方法院民事判決  八十九年度簡上字第一二○號
    上  訴  人  癸○
                子○○
                丙○○
                丑○
                庚○
                辛○○
    上  訴  人  己○○
                戊○○
                丁○○
                壬○○
    被 上 訴人  乙○○
    訴訟代理人  甲○○
右當事人間請求分割共有物事件，上訴人對於中華民國八十九年七月十一日本院潮州
簡易庭八十七年度潮簡字第三一三號第一審判決提起上訴，本院判決如左：
    主    文
原判決廢棄。
兩造共有坐落屏東縣崁頂鄉○○○段五八三地號面積○．二四二○公頃土地依下列方
法分割：如附圖所示編號部分面積○．○一六二公頃土地分歸上訴人癸○所有；編
號部分面積○．○一七二公頃土地分歸上訴人庚○所有；編號部分面積○．○二
三九公頃土地分歸上訴人丑○所有；編號部分面積○．○二一四公頃土地分歸上訴
人丙○○所有；編號部分面積○．○一○四公頃、編號部分面積○．○一一八公
頃土地分歸上訴人癸○、庚○、丑○、丙○○按應有部分各四分之一保持共有；編號
部分面積○．○一五六公頃土地分歸上訴人子○○所有；編號部分面積○．○一
四四公頃土地分歸上訴人辛○○所有；編號部分面積○．○一三六公頃土地分歸上
訴人己○○所有；編號部分面積○．○一四五公頃土地分歸上訴人戊○○所有；編
號部分面積○．○一二五公頃土地分歸上訴人壬○○所有；編號部分面積○．○
一四一公頃土地分歸上訴人丁○○所有；編號部分面積○．○一四六公頃土地分歸
被上訴人所有；編號部分面積○．○四一八公頃土地分歸兩造按上訴人癸○、庚○
、丑○、丙○○應有部分各三六分之五，上訴人子○○、辛○○、被上訴人應有部分
各二七分之二，上訴人己○○、戊○○、壬○○、丁○○應有部分各十八分之一保持
共有。上訴人丑○、戊○○應各補償上訴人庚○新台幣肆萬元、新台幣捌萬伍仟元；
上訴人子○○應依序補償被上訴人新台幣柒仟伍佰元、上訴人癸○新台幣壹萬元；上
訴人己○○應補償上訴人癸○新台幣陸萬貳仟伍佰元；上訴人壬○○應依序補償上訴
人丙○○新台幣貳萬貳仟伍佰元、上訴人辛○○新台幣壹萬貳仟伍佰元；上訴人丁○○應補償上訴人癸○新台幣柒萬伍仟元。
訴訟費用由被上訴人負擔二七分之二，餘由上訴人癸○、庚○、丑○、丙○○各負擔
三六分之五，上訴人子○○、辛○○各負擔二七分之二，上訴人己○○、戊○○、壬○○、丁○○各負擔十八分之一。
    事    實
甲、上訴人方面：
壹、上訴人癸○、子○○、丙○○、丑○、庚○、辛○○部分：
一、聲明：(一)原判決廢棄。(二)兩造共有坐落屏東縣崁頂鄉○○○段五八三地號面積○
    ．二四二○公頃土地應另定分割方案。
二、陳述：
 (一) 原判決附圖二所示編號(1)面積○．○一八九公頃土地，依原判決理由欄及附表、
    附圖所載內容觀之，係分歸庚○所有，但主文欄竟將上開土地分歸丑○所有，且
    未敘明理由，顯然有判決不備理由及理由矛盾之違誤。
 (二) 上訴人庚○、癸○、丑○所有之加強磚造二層樓房雖面向平和南路建築，但其間
    橫隔羅烏肉、己○○、戊○○、壬○○、丁○○五人共有之過溪子段五八五地號
    面積○．八九公頃土地，而其等十餘年來一再表明不願將該土地供樓房所有人通
    行之用，糾紛迭起，迄今仍無法解決。如依原判決分配方法，分歸上訴人庚○、
    癸○、丑○之土地，勢必成袋地，無對外通行之道路。
 (三) 上訴人子○○、辛○○所有之磚造平房，係面向系爭土地東南方建築，前有既成
    巷道供通行之用。如依原判決分配之方法，必需拆除屋後部分之房屋，另在既成
    巷道上修建房屋，不但原房屋前後倒置、面目全非，所費不貲，損失亦將極為慘
    重。
 (四) 原審指定鑑定人駿陞不動產鑑定有限公司評估系爭土地價格及土地分割前、後差
    異；惟因近五年來房地產市場行情已下跌逾百分之五○，鑑定人既謂附近建築基
    地八十四年間擬交易價格（非成交價格）每坪新台幣（下同）四萬至五萬元，八
    十七年間為每坪二萬九千元，詎評定系爭土地面對平和南路臨街路線價格為每坪
    四萬二千元（實際上系爭土地未臨街路）、次要道路路線為二萬五千元，不但未
    將不動產行情下跌逾百分之五○之因素評估在內，反提高評估價格，顯不足採；
    且系爭土地分割後，面臨道路土地與裡地之價值差距，依該評估達一倍，有失一
    般行情，應以差距三分之一倍為宜。又空地部分應盡量分配予共有人，降低各共
    有人間之分配差額，減少金錢補償；若需補償，上訴人均願以系爭土地公告現值
    加一倍計算相互補償土地分配差額。
 (五) 系爭土地應按相傳而來的約定使用位置，並兼顧現在使用狀況，始損害最少；且
    因系爭房屋建築當時，並未規定道路應留四公尺，當時保留三公尺並無違法，故
    上訴人己○○房屋旁之既成巷道，按寬度三．五公尺預留之，以保存其原有鋼筋
    水泥樓房，不致因拆除而使房屋變為等邊三角形狀；至其後則銜接新闢四公尺巷
    道，供共同通行之用，避免袋地出現。
三、證據：提出土地登記謄本、地籍圖謄本、剪報各一件為證，並聲請勘驗現場。
貳、上訴人己○○、戊○○、丁○○、壬○○部分：
一、聲明：(一)原判決廢棄。(二)兩造共有坐落屏東縣崁頂鄉○○○段五八三地號面積○
    ．二四二○公頃土地應另定分割方案。
二、陳述：
 (一) 九十年四月二十六日分割方案圖，未明確標示各分割位置長、寬詳細尺寸，復未
    明確標示其上建物之位置，巷道長、寬亦未明確標示，誠不知其如何界定界標，
    是否影響現有建物之存在，為免徒生爭議，並基於紛爭解決一次性之原則，應另
    請地政機關確實明確標示。
 (二) 系爭土地主要對外通路係東側平和南路接一八七縣道，至西側產業道路寬不及四
    公尺，非主要聯外道路，東面上訴人庚○等四人向由東側主要道路通行，實無必
    要在其後側規劃巷道通往西側產業道路。
 (三) 上訴人壬○○等四人共有系爭土地東側即鄰地同段五八五地號土地應有部分二分
    之一，現係由上訴人庚○等四人使用出入，其等前同意以系爭土地西側持分與上
    訴人壬○○等四人所有同段五八五地號土地應有部分互易，現臨訟始異議，並要
    求以高價購買，益使系爭土地分割案更趨複雜。故本件應由上訴人庚○等四人與
    上訴人壬○○等四人就系爭土地應有部分與同段五八五地號土地應有部分互易後
    ，再行分割，可最符實際效益。
 (四) 關於巷道寬度部分：系爭土地原係羅家所有，迄今六十餘年，向由上訴人庚○等
    居住占有使用東側面鄰平和南路主要幹道；由上訴人壬○○等使用西側，而因屬
    巷內需由不及四公尺之產業道路聯絡對外道路，使用之面積較大；至中間部分由
    上訴人子○○等使用，約定鋪設寬二．九公尺之巷道對外聯絡，向無爭議。惟被
    上訴人之被繼承人倪瑞雲於八十二年三月間向上訴人羅勝雄買受其應有部分二七
    分之二，嗣並提出分割之請求而打破其他共有人原來維持分管占有使用之既成事
    實。故應審酌而維持向來使用之既成事實，庶免拆屋並徒生爭議，巷道部分在維
    持現有建物情況下，拓寬極限為三．三公尺。且系爭土地非都市計劃土地，為鄉
    村區乙種建築用地，應適用實施都市計劃以外地區建築物管理辦法第八條中段之
    規定；再參酌所留通路連接西側之產業道路未及四公尺，現有巷道二．九公尺，
    則西南側預留通路寬度三．三公尺為合理。至日後各共有人所分得系爭土地欲建
    築房屋時，法令或有變更，且興建時必因應實際需求及法令之規定預留相當空地
    ，絕無緊臨道路將全部土地蓋滿之情形。被上訴人主張預留通路五公尺以上，尚
    非有理。
 (五) 有關補償地價部分：原審委請駿陞不動產鑑定有限公司鑑價系爭土地高達二千零
    五十九萬六千零二十六元，每平方公尺高達八千五百十一元，換算每坪達二萬八
    千一百二十五元，明顯過高。按系爭土地坐落鄉村區，申報地價每平方公尺三百
    三十六元，公告現值每平方公尺一千五百元，以土地公告現值相較於鑑定價值，
    竟達五．六七倍，鑑於現時不動產景氣持續低迷，土地交易市價往往低於公告現
    值。系爭土地鄰地交易開價每坪一萬元亦無人願意購買，故而，應以公告現值計
    價，充其量以一般徵收行情即以公告現值加計四成，即每平方公尺以二千一百元
    計算，每坪約七千元。
乙、被上訴人方面：
一、聲明：請求判決駁回上訴。
二、陳述：除援用原審所為陳述外，補稱
    原判決已依雙方利益並顧及經濟效益而為共有物分割之判決，上訴人之上訴應無
    必要。
 (二) 本件預設通路依建築技術規則第二條第三款之規定應為五公尺，以便將來建築房
    屋。
三、證據：提出屏東縣政府九十屏府建管字第五四三二九號函一件為證。
丙、本院依聲請勘驗現場，並囑託屏東縣東港地政事務所派員實施測量並繪製複丈成
    果圖。
    理    由
一、本件被上訴人起訴主張坐落屏東縣崁頂鄉○○○段五八三地號面積○‧二四二○
    公頃土地為兩造共有，兩造並無不分割之協議，亦無因物之使用目的不能分割之
    情形，惟不能達成分割之協議，為此請求裁判分割。至上訴人癸○、子○○、丙○○、丑○、庚○、辛○○則同意分割，僅以原判決分割方法，致上訴人庚○、
    癸○、丑○之土地成為袋地；而上訴人子○○、辛○○所有之磚造平房，則須拆
    除屋後部分，另在既成巷道上修建房屋，而致原房屋前後倒置，損失將極為慘重
    。另原審鑑定系爭土地價格及土地分割前、後差異，未將不動產行情下跌之因素
    評估在內，顯不足採；上訴人願以系爭土地公告現值加一倍計算相互補償土地分
    配差額等語，資為抗辯。而上訴人己○○、戊○○、丁○○、壬○○亦同意分割
    ，惟辯以本件應由上訴人庚○等四人與上訴人壬○○等四人就系爭土地應有部分
    與同段五八五地號土地應有部分互易後，再行分割，最符實際效益。又上訴人庚○等四人向由東側主要道路通行，實無必要在其後側規劃巷道通往西側產業道路
    ；而系爭土地非都市計劃土地，為鄉村區乙種建築用地，應適用實施都市計劃以
    外地區建築物管理辦法第八條中段之規定，再參酌所留通路連接西側之產業道路
    未及四公尺，現有巷道二．九公尺，故審酌向來使用之既成事實，庶免拆屋，西
    南側預留通路寬度三．三公尺為合理。至補償地價應以公告現值計價，至多以公
    告現值加計四成，即每平方公尺以二千一百元計算，每坪約七千元計算等語。
二、坐落屏東縣崁頂鄉○○○段五八三地號面積○‧二四二○公頃土地為兩造共有，
    各共有人之應有部分為：上訴人癸○、庚○、丑○、丙○○各三六分之五，上訴
    人子○○、辛○○、被上訴人各二七分之二，上訴人己○○、戊○○、壬○○、
    丁○○各十八分之一；又兩造就系爭土地無不為分割之約定，且依其使用目的亦
    非不能分割，復未能以協議定分割之方法等情，有土地登記謄本附於原審卷可憑
    ，且為兩造所同陳，從而，被上訴人起訴請求法院判決分割，於法自無不合。
三、系爭土地略呈四方型，其東側毗鄰同段五八五地號土地、北側與同段五八四地號
    土地接壤、南側毗鄰同段五八二地號等八筆土地、西側則有約四公尺寬之道路；
    除部分現為空地外，其東側自北向南依序為上訴人庚○、丙○○、癸○、丑○之
    加強磚造二樓樓房，西側自北向南則分別為上訴人壬○○、丁○○、戊○○、己○○之加強磚造二層樓房，至系爭土地中間自東往西依序為上訴人庚○、丙○○
    、癸○、丑○共同使用之磚造瓦頂平房、被上訴人之磚造鐵皮頂平房、上訴人辛○○之磚造瓦頂平房、上訴人子○○之磚造石棉瓦頂平房等，業據本院至現場勘
    驗明確，有勘驗筆錄及原審囑託東港地政事務所派員實施測量繪製之土地複丈成
    果圖在卷可稽。本院爰審酌各共有人之使用現況與其應有部分，並考量系爭土地
    之整體經濟效益，以謀兩造之利益，認以如附圖所示方法分割為允當。至上訴人
    己○○、戊○○、丁○○、壬○○主張本件應由上訴人庚○等四人與其就系爭土
    地應有部分與同段五八五地號土地應有部分互易後，再行分割，且上訴人庚○等
    四人向由東側主要道路通行，實無必要在其後側規劃巷道通往西側產業道路，而
    系爭土地西南側預留通路以寬度三．三公尺為極限等語，惟按上訴人庚○、丙○○、癸○、丑○是否以其就系爭土地應有部分與上訴人己○○、戊○○、丁○○
    、壬○○就同段五八五地號土地應有部分互易，尚非本院得予審究，而上訴人庚○、丙○○、癸○、丑○所有房屋與其東側平和南路間既間隔有同段五八五地號
    土地而無法直接通行道路，則於其西側預留巷道，即難謂無必要，本院復考量該
    預留巷道之長度、共有人利用之便利與經濟性，認其寬度至少應保留三．五公尺
    寬，始敷使用之需，從而，上訴人所為主張尚無可採。另就被上訴人所辯預設通
    路應為五公尺云云，經查，被上訴人所據無非建築技術規則第二條第三款之規定
    ，然該規定所涉僅係將來申請建造執照及嗣後拆除改建之指定建築線等，尚與預
    留巷道之寬度無直接關連性，被上訴人所辯，亦非可取。
四、復按以原物為分配時，如共有人中，有不能按其應有部分受分配者，得以金錢補
    償之，民法第八百二十四條第三項定有明文。查如附圖所示分割結果，上訴人丑
    ○、子○○、己○○、戊○○、壬○○、丁○○所分得之土地面積，已超過其等
    按應有部分應受分配之土地面積；而上訴人癸○、庚○、丙○○、辛○○及被上
    訴人則有不足，故就其等分得土地面積增減部分，自應互為補償。惟原審判決參
    酌駿陞不動產鑑定有限公司鑑定結果認系爭土地價值為二千零五十九萬六千零二
    十六元，經衡以系爭土地位置、臨路狀況等情狀，本院認確屬偏高；故本院爰斟
    酌上訴人於本院審理時所陳之補償標準，並參考系爭土地之公告現值及原審卷內
    所附不動產鑑定報告書所示關於系爭土地周邊環境分析等，復衡量社會經濟現況
    ，認以每平方公尺二千五百元之補償標準為妥適。從而，上訴人丑○分得土地之
    價值較其按應有部分計算之價值多出四萬元，上訴人子○○則為一萬七千五百元
    ，上訴人己○○係六萬二千五百元，上訴人戊○○為八萬五千元，上訴人壬○○
    為三萬五千元，上訴人丁○○則為七萬五千元；至上訴人癸○則減少十四萬七千
    五百元，上訴人庚○減少十二萬五千元，上訴人丙○○為二萬二千五百元，上訴
    人辛○○減少一萬二千五百元，被上訴人則減少七千五百元。是自應由上訴人丑
    ○、子○○、己○○、戊○○、壬○○及丁○○按上開增加之價值分別補償上訴
    人癸○、庚○、丙○○、辛○○及被上訴人，而判決如主文第二項。
五、綜上，上訴意旨指摘原判決不當，請求廢棄改判，為有理由，爰由本院予以廢棄
    改判如主文第二項所示。
據上論結，本件上訴為有理由，並依民事訴訟法第四百三十六條之一第三項、第四百
五十條、第三百八十五條第一項前段、第八十五條第一項但書，判決如主文。
中      華      民      國    九十      年      八      月    二十九    日
                                    臺灣屏東地方法院民事第二庭
~B審判長法官  洪有川
~B法      官  黃義成
~B法      官  王幸華
右為正本係照原本作成
不得上訴
~B法院書記官  江永年
中      華      民      國    九十      年      八      月    二十九    日


司法院資訊處製作；財團法人民間司法改革基金會備份。
